apertium-bzd.bzd.foma
### bribri.foma ###

# Vowels
define V		[ a | e | e ̈ | i | o | o ̈ | u |  a ̱ |  e ̱ | i ̱ | o ̱ | u ̱ ] ;  
define Vo [ a | e | e ̈ | i | o | o ̈ | u ] ;
define Vn   [a ̱ |  e ̱ | i ̱ | o ̱ | u ̱ ] ;  
define tono    ̀ |  ̂ |  ́  ;
define Cons 			[ b | c h | d | j | k | l | m | n | ñ | p | r | r r | s | s h | t | t k | t s | w | y  |  '];

read lexc apertium-bzd.bzd.lexc
define Lexicon	;

#Sustantivos
#Cambio de tonos
# Pluralización de los sustantivos, algunos sustantivos sufren cambios al añadírseles esta flexión:
#Los sustantivos terminados en vocal con tono alto cambian este tono por el descendente cuando se le añade la flexión plural
define CambioTono1     ̀ (->)   ́  ||       _     ?*     p  a  .#.      ;
#Los sustantivos terminados en vocal con tono bajo precedia a su vez por vocal con tono alto, cambian, en el habla este de Talamanca, 
#el tono bajo por el tono descendente al añadírseles el pluralizador
define CambioTono2   [...]  (->)   ́  || V  ̀  ?*  V _ p a .#. ; 
define Disimilacion3    m -> 0 || _  p a .#. ;  
define Sincopa1   a  | u  | a ̱  |  u ̱  (->) 0 ||   b   |  m   _   l  ;  #bulu    ->  blu
define Sincopa2    a    (->) 0 ||   t    |   k   _    r  | l ;  
define Sincopa3     a  (->)  0 ||   s h  |  c  h   _    k  | l   ;
define Dim          a   (->)  0  ||    _     l  a   |    l  a   ̀  ;


#Pronombres 
#define Contraccion1  y e '  t o ̈  ->  y o ̈ ,,  b e '  t o ̈  ->  b o ̈ ,,  s e '  t o ̈  -> s o ̈  ;

#Numerales
define Asimilacion5  k o ̈  -> 0 || p a ̀ _ l y o ̈ k ;
define Disimilacion1   m  (->) p  || d a b o ̀ _  t   |   .#.  ,,   m  (->) l  ||  d a b  o ̀ _ k a  ; 
define Disimilacion2   m   (->)  0  ||   _  t  ;   !  esta regla me permite analizar kalö́tak   kalö́m +  tak

#Verbos


#Realización del fonema /d/-> r en posición interna, seguido por vocal oral o en posición final de sílaba precedido por vocal oral, y  /d/ -> n   seguido de vocal nasal o precedido de vocal nasal

 define CambioTono3   [...] (->)  ̀ || Vo | Vn | V '  _  d  Vn   |    d ;
  define Alofono1  d  (->)  r ||   .#. |  V tono  | V  ' | V   _   [ .#.  |  Vo    |  Cons ]  ,,   d  (->) n ||    V tono  |  V  _  [ Vn  .#.  | Vn ]    ,,  d (->) n ||  Vn tono _  .#.  ;  

#define Alofonod1    d ->d || .#. _ Vo ;
#define Alofonod2    d ->n || _ Vn, Vn _ .#. ;
#define Alofonod3  d -> r|| _ Vo | Cons ,    Vo  tono |  Vo  _  .#. ;


 









  define  Asimilacion1	 n  (->)  r  ||  _  Vo  \ ̱   |  Cons    |  .#. ;

 define  Disimilacion4					w  -> 0 || _ u  tono | u ̱  tono ;   ! Este regla permite: sa̱ú̱k  pero sa̱wè̱
 
 define Consonantizacion					u   -> w || .#.  |   V  tono    _  Vo ;  ! esta regla se crea por el verbo wö́k, cuya raíz es u, pero las formas activas son wö́k > uö́k, wö́ke̱  > uö́ke̱
 
 define Asimilacion7            s  (->)   0  ||    _    t  s  ; !   stsö́k  >  tsö́k,  stsa'  > tsa'
 
 
 # Realización del fonema /b/ ante una consonante lateral 
 
 define Alofono2     m   (->)  b  ||   _   l  ;

define Aferesis1			a | a ̱    (->)  0 ||  .#.     _    p    |  j  |  m   |  ñ   ;   

!define Aferesis2        a | a ̱    -> 0   ||  a  tono    t  s  |  '   _    p    |  j  |  m   |  ñ  ;   # ( a tono t s es para poder realizar la forma ulátska)

define CambioTono5		'  (->)    ́ || t o ̱  |   s u ̱  |  d e ̈  |  t  u l u _    ;  #Esta regla nos permite analizar sú̱  improspectivo y otros casos similares de verbos cuyo improspectivo cambia por tono descendente
define CambioTono6     '  (->)   ̂  ||  _    \.#.    |   \ p  a       ;  # De acuerdo con Julio el saltillo cambia a tono  ascendente cuando no queda en posición final, ej: sû̱mi̱
 define CambioTono7		̀  |   ́  |   ̂  (->)  0 ||  tono  ? *   |  '  ? *   _   ;                                                                                       # Es mejor que está regla no sea optativa para evitar sobregeneración de formas
define CambioTono8	   	'   (->) 0   ||      ́   ? *  |    ̀  ? *    | Cons |   ̂  ? *  |   '  ? * |   d e ̈    _   .#.	 ;	# Esta regla es para eliminar el saltillo en los improspectivos de los verbos cuyo tema no termina en vocal, también en casos como talâo̱
!define CambioTono13   '  (->)  0  ||   .#.  i  _  a ̱  ;   # Esta regla sería para explicar la posposición i̱a̱  Se consultará y sino se puede eliminar 
define CambioTono9       ́   |    ̂ (->)    ̀    ||   V _  n  Vn  ; 
define CambioTono10     ̀  |   ̂  (->)    ́   ||  _  r  |  n  	;
!define CambioTono4   [...]  (->)   ́ ||  _   [ r  ] ;  # podría ser opcional, hacen falta más análisis
define CambioTono11		̀     (->)   ́  ||  _  l  a  .#.  |   ? *  l  a  .#.   ;
define CambioTono12      r e ̈ '  (->)   r e ̈  ||     .#. _  .#.  ;  # esta regla es para permitir formas como rë -> dë'
define CambioTono13     i '    (->)   i ́ ||    _  j k e ̈  ;  # esta regla permite analizar     íjkë como un desmostrativo   comparativo i'  +  jkë


#Degeminaciones
define Degeminacion1    l l ->  l ;
define Degeminacion2   u ̱  u ̱    ->   u ̱    ;     !  se mantienen por ku̱é̱.  Esta regla es para evitar formas como ta̱u̱ú̱k o ma̱u̱ú̱k, pero permiter la ambivalencia entre   ta̱wè̱  y ta̱u̱è̱ o ma̱u̱è̱  y ma̱wè̱*
define Degeminacion3			s s ->  s ;
define Asimilacion2			o ̈ -> i ||  i d | i r  _ r .#.  |     r   l  a  .#.;
define Apocope1			r  (->) 0 || r o ̈ _ .#. ;
define VerbIrregular		d e ́ (->) d a ́ ||  .#. _  .#.  ;
#Adverbios
#define Apocope2			k (->) 0 ||  e ̱ ' r o ̈ _ .#.  ;




read lexc apertium-bzd.bzd.lexc 
define Lexicon
define Gramatica   Lexicon	           	.o.   ! composición de reglas de alteración

Dim			.o.
Sincopa1	.o.
Sincopa2   .o.
Sincopa3   .o.
Aferesis1		.o.
Asimilacion1	.o.
CambioTono1	.o.
CambioTono2	.o.
CambioTono3	.o.
CambioTono5  .o.
CambioTono6  .o.
CambioTono7	.o.
CambioTono8		.o.
Alofono1			.o.
Disimilacion3	.o.
Asimilacion5		.o.
Disimilacion4	.o.
Degeminacion1	.o.
Degeminacion2   .o.
Degeminacion3	.o.
Disimilacion1 		.o.
Disimilacion2   .o.
Apocope1				.o.
VerbIrregular		.o.
CambioTono9			.o.
CambioTono10		.o.
Asimilacion2	.o.
CambioTono11	.o.
Alofono2				.o.
Consonantizacion      .o.
Asimilacion7		.o.
CambioTono12		.o.
CambioTono13  ;





 
        regex Gramatica;


save stack bzd.autogen.fst

invert net

save stack bzd.automorf.fst


hyvästi
